【裁判字號】    95,繼,207
【裁判日期】    950616
【裁判案由】    選任遺產管理人
【裁判全文】
臺灣板橋地方法院民事裁定  95年度繼字第207號
聲  請  人  合作金庫商業銀行股份有限公司
法定代理人  吳繁治
訴訟代理人  丁○○
上列聲請人聲請選任被繼承人丙○○之遺產管理人事件，本院裁
定如下：
    主      文
選任財政部國有財產局臺灣北區辦事處為被繼承人丙○○（女、
民國○○○年○月○日生、身分證統一編號：Ｚ0000000
00號、生前籍設臺北縣三重市○○路十號二樓之三）之遺產管
理人。
程序費用由被繼承人丙○○之遺產負擔。
    理      由
一、按繼承開始時，繼承人之有無不明，而無親屬會議或親屬會
    議未於一個月內選定遺產管理人者，利害關係人或檢察官得
    聲請法院選任遺產管理人，並由法院依公示催告程序，定六
    個月以上之期限，公告繼承人，命其於期限內承認繼承；又
    被繼承人之所有繼承人均拋棄其繼承權者，亦準用關於無人
    承認繼承之規定，民法第1177條、第1178條第2 項、第1176
    條第6 項定有明文。
二、本件聲請意旨略以：被繼承人丙○○（女、民國○○年○ 月○○
    日生、身分證統一編號：Ｚ000000000號、生前籍設臺北縣
    三重市○○路10號2樓之3）於民國88年11月17日，向聲請人
    借款199萬元，惟被繼承人丙○○於91年10月6日死亡，嗣其
    第一、二、三順位繼承人均拋棄繼承權，且無第四順位繼承
    人，是否仍有應繼承之人不明，而其親屬會議並未於一個月
    內選定遺產管理人，致聲請人對上開遺產無法行使權利，又
    經查被繼承人丙○○所遺之遺產大於對聲請人之負債，為確
    保聲請人之權利，爰依法聲請選任財政部國有財產局為被繼
    承人之遺產管理人等語。
三、本件聲請人主張被繼承人丙○○於91年10月6 日死亡，嗣其
    第一、二、三順位繼承人均拋棄繼承權，且無第四順位繼承
    人等情，業據其提出除戶戶籍謄本、本院函文、繼承系統表
    、戶籍謄本等件、本院准予備查函影本等件為證，並經本院
    依職權調取本院91年度繼字第1023號、91年度繼字第1024號
    及91年度繼字第1025號被繼承人丙○○之繼承人等拋棄繼承
    事件案卷核閱無訛，自堪信為真實。又聲請人主張其為被繼
    承人丙○○之債權人，業據其提出借據影本一件為證，亦堪
    信為真實。從而，聲請人以利害關係人之身分聲請選任被繼
    承人丙○○之遺產管理人，核與首揭規定尚無不合。
四、按國有財產局係依國有財產法第9 條設立之機關，依法綜理
    國有財產事務，而所謂國有財產，係指國家依據法律規定或
    基於權利行使，或由於預算支出，或由於接受捐贈所取得之
    財產，又該法所指之權利，則係指地上權、地役權、典權、
    抵押權、礦業權、專利權、著作權、商標權及其他財產上之
    權利而言，此觀國有財產法第2 條第1 項、第3 條第1 項第
    4 款規定自明，是國家「依據法律規定．．．所取得之財產
    」、「財產上之權利」，均屬國有財產之範圍，而為國有財
    產局職掌之業務範圍。而民法第1185條無人承認繼承之賸餘
    財產，歸屬國庫之規定，賦予國庫對於將來遺產之歸屬有期
    待權（參見院字第2213號解釋意旨），解釋上應屬上開國有
    財產法所定依據法律規定取得之財產權之一種，故法院通知
    國有財產局有此種國家依法應得之期待權時，國有財產局依
    國有財產法之職掌，即應積極辦理。本件被繼承人丙○○死
    亡後，繼承人均拋棄繼承權，親屬會議亦無法組成，依民法
    第1176條第6 項繼承人均拋棄繼承權者準用關於無人承認繼
    承之規定，是上開司法院之解釋及國有財產法之規定亦有準
    用。衡量被繼承人之資產及負債狀況，依卷附聲請人提出之
    財團法院金融聯合徵信中心授信與保證資訊、聲請人逾期放
    款催收款項分析、處理資料表以觀，其所遺之遺產明顯高於
    其所負債務，被繼承人之積極財產既大於負債，依民法第11
    76條第6 項準用民法第1185條之規定，其賸餘遺產歸屬於國
    庫。被繼承人丙○○目前尚有遺產存在，而被繼承人丙○○
    之遺產亟待管理，依前開司法院之解釋及國有財產法之規定
    ，並斟酌遺產管理人之職務，依民法第1179條之規定，其程
    序相當複雜，任務頗為繁重，且關係人乙○○、王採鳳、甲
    ○○、王採蓮、王榮波、王方月好、吳滕洋亦以具狀向本院
    陳明拒絕擔任被繼承人之遺產管理人，為保障債權人之利益
    及期程序之公正、公信起見，是本院認以選任財政部國有財
    產局臺灣北區辦事處為被繼承人丙○○之遺產管理人為適當
    。準此，聲請人所為聲請，依法尚無不合，應予准許。
五、依非訟事件法第157 條、民事訴訟法第78條，裁定如主文。
中    華    民    國    95    年     6    月    16    日
                  家事法庭        法  官  郭光興
以上正本係照原本作成
如對本裁定抗告須於裁定送達後十日內向本院提出抗告狀
中    華    民    國    95    年    6     月    16    日
                                  書記官  翁子婷


司法院資訊處製作；財團法人民間司法改革基金會備份。
